臺灣高等法院刑事裁定
109年度毒抗字第197號
抗  告  人  
即  被  告  程韻如




上列抗告人因毒品危害防制條例案件，不服臺灣士林地方法院中
華民國109年9月3日裁定（109年度毒聲字第72號），提起抗告，
本院裁定如下：
    主  文
抗告駁回。                                             
    理  由
一、原裁定意旨略以：被告甲○○於民國109年6月16日，在其位於
    新北市○○區○○路0段000號5樓之2居所，施用第二級毒品甲基
    安非他命之事實，業據被告於警詢及偵查中坦承不諱，且被
    告為警查獲後，經其同意所採集之尿液檢體（檢體編號：00
    0-0000）送台灣檢驗科技股份有限公司檢驗結果呈安非他命
    、甲基安非他命陽性反應，有基隆市警察局少年警察隊偵辦
    毒品案件尿液檢體對照表、該公司109年7月2日濫用藥物檢
    驗報告附卷可稽，並有吸食器2組扣案可憑，被告上開任意
    性自白與前揭事證相符，堪認被告施用第二級毒品之犯行至
    明。又被告前因施用毒品案件，經臺灣士林地方法院以103
    年度毒聲字第10號裁定送觀察、勒戒後，認無繼續施用毒品
    之傾向，於103年3月21日釋放出所，並經臺灣士林地方檢察
    署檢察官以102年度毒偵字第2182號為不起訴處分確定之事
    實，有本院被告前案紀錄表在卷可稽。足認被告係於前次觀
    察、勒戒執行完畢3年後，再犯本案施用第二級毒品犯行，
    是檢察官本件聲請核與法並無不合，應予准許。爰依毒品危
    害防制條例第35條之1第1款、第20條第1項、第3項、第3項
    ，觀察勒戒處分執行條例第3條第1項規定，裁定應送勒戒處
    所觀察、勒戒，且其期間不得逾2月等語。
二、抗告意旨略以：
  ㈠本件檢察官裁量權行使，有裁量濫用之情：⑴違反比例原則：
    附戒癮治療之緩起訴對抗告人而言顯係最小侵害，倘合於抗
    告人意願，且同時可達到目的，檢察官何以不能優先考量附
    戒癮治療缓起訴處分，卻對抗告人採取較嚴厲之觀察勒戒處
    遇？ ⑵違反平等原則：為選擇裁量時，倘具有外部效力之一
    般裁量基準，如戒癮治療認定標準，基於檢察一體之自我約
    束原則，檢察官應予遵守，避免對抗告人作出差別待遇。⑶
    違反充分衡量原則：法令規定事項及所指涉之事實，應予充
    分調查衡量，或與裁量有關的重要事項，漏未予斟酌而作為
    裁量，均難謂無濫用權力之違法。
  ㈡本件檢察官裁量權行使，有裁量怠惰之情：檢察官基於執行
    職務之便宜，因故意或過失而放棄或未予調查、審酌為附完
    成戒癮治療之緩起訴處遇是否適當，直接聲請觀察勒戒，而
    不行使裁量權。此時聲請觀察勒戒乃源由於裁量的怠惰，聲
    請自不合法。（臺灣高等法院台南分院107年毒抗字第101號
    裁定參照）
  ㈢抗告人經營網路賣場，有穩定之收入，且於3年內均未再犯，
    足徵其有相當程度之意志力抵抗毒品，若使抗告人觀察勒戒
    ，則不利抗告人之工作經營、賣場聲譽及其未來，亦與國家
    政策方向尚有未合。且抗告人之家人皆有穩定工作或是經濟
    能力，願意陪伴並協助抗告人走出毒品泥沼。懇請考量予被
    告戒癮治療或科以得易科罰金刑度之機會，使被告受到合比
    例之懲處云云。
三、按犯毒品危害防制條例第10條施用第一級毒品或第二級毒品
    之罪者，檢察官應聲請法院裁定，令被告入勒戒處所觀察、
　　勒戒，其期間不得逾2月，同條例第20條第1項定有明文。又
    觀察、勒戒或強制戒治執行完畢釋放後，3年內再犯第10條
    之罪者，檢察官或少年法院（地方法院少年法庭）應依法追
    訴或裁定交付審理，修正後毒品危害防制條例第23條第2項
    亦定有明文。
四、經查：
  ㈠抗告人即被告甲○○於109年6月16日，在其位於新北市○○區○○
    路0段000號5樓之2居所，施用第二級毒品甲基安非他命之事
    實，業據抗告人於警詢及偵查中坦承不諱，並有台灣檢驗科
    技股份有限公司109年7月2日濫用藥物檢驗報告附卷可稽，
    足認抗告人前揭任意性自白核與事實相符，應堪採信。又抗
    告人前因施用毒品案件，經臺灣士林地方法院以103年度毒
    聲字第10號裁定送觀察、勒戒後，認無繼續施用毒品之傾向
    ，於103年3月21日釋放出所，並經臺灣士林地方檢察署檢察
    官以102年度毒偵字第2182號為不起訴處分確定之事實，有
    本院被告前案紀錄表在卷可稽，故抗告人於本件施用毒品犯
    行，為前次觀察、勒戒執行完畢後3年後再犯，依前開規定
    ，檢察官就本件施用毒品犯行聲請觀察勒戒，經核並無違誤
    。
　㈡抗告人雖以前詞提起抗告，惟97年4月30日修正公布之毒品危
    害防制條例第24條第1項，採行「觀察、勒戒」與「緩起訴
    之戒癮治療」並行之雙軌模式，並無「緩起訴之戒癮治療」
    應優先於「觀察、勒戒」之強制規定。且依現行生效之毒品
    危害防制條例第23條第2項、第24條第2項規定，檢察官對於
    「初犯」及「3年後再犯」施用毒品案件，如為附命完成戒
    癮治療之緩起訴處分，嗣該緩起訴處分被撤銷確定，檢察官
    應繼續偵查或起訴，而不得再向法院聲請觀察、勒戒。反之
    ，如係先向法院聲請觀察、勒戒，並視被告有無繼續施用毒
    品傾向，決定是否接受強制戒治，其於觀察、勒戒完畢或強
    制戒治期滿後，最終均可獲得不起訴處分，所以如將後續不
    能完成戒癮治療及司法追訴之潛在風險一併納入考量，附命
    完成戒癮治療之緩起訴處分亦非必然有利於被告。是以，就
    保障抗告人利益之觀點而言，亦無必要將「緩起訴之戒癮治
    療」認係「觀察、勒戒」之前置處分。因此，檢察官自得按
    照個案情形，依法裁量決定採行何者為宜。抗告人以其有戒
    癮治療之意願，即認檢察官聲請觀察、勒戒有裁量濫用及怠
    惰之情，並與國家刑事政策相違，容有誤會。
  ㈢又檢察官是否給予施用毒品者為附命完成戒癮治療之緩起訴
    處分，自得本於毒品危害防制條例第24條之規定及立法目的
    ，依行政院所頒「毒品戒癮治療實施辦法及完成治療認定標
    準」，選擇實施對象、內容、方式與執行之醫療機構，妥為
    斟酌，其裁量結果如認適於為緩起訴處分者，應於緩起訴處
    分中說明其判斷之依據，如認為應向法院聲請觀察、勒戒者
    ，則係適用原則而非例外，法院原則上應予尊重，僅就其認
    定事實有誤、違背法令，或其裁量有重大明顯瑕疵等為審查
    。且毒品危害防制條例觀察、勒戒之規定，係對施用毒品成
    癮者所為之積極矯治措施之保安處分，目的在斷絕施用毒品
    者對毒品之依賴，性質上為一療程，而非懲罰，與緩起訴之
    戒癮治療相較並無有利不利之情形。觀察、勒戒處分性質既
    非屬懲戒行為人，當無因行為人之個人、工作因素，或是家
    人願意給予支持而免予執行之理。綜上，被告確於前次觀察
    、勒戒執行完畢釋放後之3年後，再犯本件施用第二級毒品
    甲基安非他命犯行，原裁定令入勒戒處所觀察、勒戒，核其
    認事用法，並無不當，本件抗告為無理由，應予駁回。　
五、據上論斷，應依刑事訴訟法第412條，裁定如主文。
中　　華　　民　　國　　109 　年　　10　　月　　19　　日
              　  刑事第二十三庭審判長法　官　許永煌
　　　　　　　　　　　　　　　　　    法　官  吳定亞
　　　　　　　　　　　　　　　　　    法　官  黃美文
以上正本證明與原本無異。
不得再抗告。
                                　    書記官  彭威翔
中　　華　　民　　國　　109 　年　　10　　月　　20　　日